【裁判字號】    97,台上,2011
【裁判日期】    970515
【裁判案由】    違反水土保持法等罪
【裁判全文】
最高法院刑事判決            九十七年度台上字第二０一一號
上  訴  人  甲○○
選任辯護人  文  聞律師
上  訴  人  乙○○
選任辯護人  周奇杉律師
            文  聞律師
上  訴  人  丙○○
選任辯護人  成樞律師
            文  聞律師
上  訴  人  丁○○
選任辯護人  鄭懷君律師
            文  聞律師
上列上訴人等因違反水土保持法等罪案件，不服台灣高等法院中
華民國九十四年十一月十六日第二審更審判決（九十二年度少上
更(二)字第十八號，起訴案號：台灣板橋地方法院檢察署八十七年
度少偵字第三十九號、偵字第二一一一三、二三一八七、二五八
四七號，八十八年度偵字第八九八、一一０三號），提起上訴，
本院判決如下：
    主  文
原判決關於甲○○、乙○○、丙○○違反水土保持法，暨丁○○
違反水土保持法、以非法方法剝奪人之行動自由部分均撤銷，發
回台灣高等法院。
其他上訴駁回。
    理  由
一、撤銷（即甲○○、乙○○、丙○○違反水土保持法暨丁○○
違反水土保持法、以非法方法剝奪人之行動自由）部分：
本件原判決認定上訴人甲○○、乙○○、丙○○及丁○○有其事
實欄所載違反水土保持法、丁○○另有以非法方法剝奪人之行動
自由之犯行，因而撤銷第一審關於甲○○、乙○○、丙○○違反
水土保持法，暨丁○○違反水土保持法、以非法方法剝奪人之行
動自由部分之科刑判決，改判仍論甲○○成年人與未滿十八歲之
人，共同在私人山坡地未經同意擅自從事堆積土石處理廢棄物之
使用，致生水土流失罪，累犯，處有期徒刑捌月。乙○○成年人
與未滿十八歲之人，共同在私人山坡地未經同意擅自從事堆積土
石處理廢棄物之使用，致生水土流失罪，累犯，處有期徒刑捌月
。丙○○成年人與未滿十八歲之人，共同在私人山坡地未經同意
擅自從事堆積土石處理廢棄物之使用，致生水土流失罪，處有期
徒刑柒月。丁○○成年人與未滿十八歲之人，共同在私人山坡地
未經同意擅自從事堆積土石處理廢棄物之使用，致生水土流失罪
，累犯，處有期徒刑捌月。又共同以非法方法，剝奪人之行動自
由，處有期徒刑捌月；丁○○所犯二罪定應執行之刑有期徒刑壹
年貳月。固非無見。
惟查：(一)、水土保持法第一條第二項規定「水土保持，依本法之
規定，本法未規定者，適用其他法律之規定」。就立法體例而言
，水土保持法應屬山坡地保育利用條例有關水土保持部分之特別
法。行為人所為，倘合於上揭二法律之犯罪構成要件，固應依法
規競合，特別法優於普通法之法理，優先適用水土保持法之規定
。然刑法上之法規競合，係指同一個犯罪行為，因法規之錯綜關
係，同時有數個法條皆可以適用，乃依一般法理，擇一適用之謂
。則必行為人所為同時該當水土保持法及山坡地保育利用條例之
相關規定，始有依法規競合之原理，優先適用水土保持法規定可
言。若同一行為並非同時該當於數法條，自無適用法規競合之餘
地。原判決認定甲○○、乙○○、丙○○、丁○○有事實欄第二
項所載之犯行，論犯水土保持法第三十二條第一項、刑法竊佔罪
及違反山坡地保育利用條例第三十四條第一項之罪，依較重之水
土保持法第三十二條第一項規定論處（見原判決第一八頁）。惟
水土保持法第三十二條第一項、山坡地保育利用條例第三十四條
第一項分別以：「在公有或私人山坡地或國、公有林區或他人私
有林區內未經同意擅自墾殖、占用或從事第八條第一項第二款至
第五款之開發、經營或使用，致生水土流失或毀損水土保持之處
理與維護設施」、「在公有或他人山坡地內，不得擅自墾殖、占
用或從事前條第一款至第九款之開發、經營或使用」為其構成要
件。原判決事實欄(二)載：「未經土地所有權人之同意，自民國八
十六年七月間某日起至同年十一月某日止，擅自占用被害人戊○
○等人所有山坡地，充作不特定之人傾倒建築廢土或其他廢棄物
傾倒場所，並以每傾倒建築廢土或其他廢棄物一車收取新台幣（
下同）一千元至二千元不等代價牟利，經他人傾倒土石、廢棄物
後，破壞該等土地之地表及地下水源涵養及土壤，並造成水、土
環境污染，致生水土流失」（見原判決第三頁）。對於上訴人等
於私人所有山坡地是否從事水土保持法第八條第一項第五款、山
坡地保育利用條例第九條第八款之處理廢棄物使用？所稱「傾倒
建築廢土或其他廢棄物」，是否該當上開條款所定「廢棄物處理
」（包括中間處理：即最終處置前，以物理、化學、生物、熱
處理或其他處理方法，改變其物理、化學、生物特性或成分，達
成分離、減積、去毒、固化或安定之行為；最終處置：指衛生
掩埋、封閉掩埋、安定掩埋或海洋棄置事業廢棄物之行為；再
利用：指事業機構產生之事業廢棄物自行販賣、轉讓或委託作為
原料、材料、填土或其他經中央主管機關認定之用途行為）之經
營或使用？未經翔實認定，致無從判斷該行為是否同時有上開數
個法條可以適用，理由顯有不備。(二)、水土保持法第三十二條第
一項規定係屬實害犯，以發生水土流失或毀損水土保持之處理與
維護設施之結果為必要，此與不以已發生具體之實害為必要，僅
以發生公共危險為已足之危險犯不同；而是否發生水土流失或毀
損水土保持之處理與維護設施之結果，應依嚴格證據證明之，難
謂凡未經同意擅自墾殖、占用或從事開發、經營或使用，即當然
已致生水土流失或毀損水土保持之處理與維護之結果。若已著手
為上開犯行，僅尚未發生水土流失或毀損水土保持之處理與維護
設施之結果，應有水土保持法第三十二條第一項前段、第四項未
遂犯之適用。原判決於事實欄認定甲○○與乙○○、丁○○、丙
○○、同案少年庚○○擅自占用台北縣林口鄉○○段○○段第○
○、○○、○○地號私人所有山坡地，充作不特定之人傾倒建築
廢土或其他廢棄物傾倒場所，並以每傾倒建築廢土或其他廢棄物
一車收取一千元至二千元不等代價牟利，經他人傾倒土石、廢棄
物後，破壞該等土地之地表及地下水源涵養及土壤，並造成水、
土環境污染，致生水土流失等情（見原判決第三頁第三至十六行
）。雖於理由欄說明：上開山坡地，尚有他人傾倒廢土，雖非僅
被告等人所為，惟在該山坡地傾倒廢土或廢棄物會破壞地表、地
下水涵養，使水、土環境受污染，符合水土保持法施行細則第三
十五條第一項第二、三款之情形，應無疑義，並經證人己○○證
述屬實云云，並參以行政院農業委員會（下稱農委會）八十五農
林字第八五一五二五六０Ａ號函之意旨，而認有前述施行細則第
三十五條第一項各款情形即屬水土保持法第三十二條所稱「致生
水土流失」之情形（見原判決第九頁第十至十九行）。然各行政
機關就其職掌所為之法規釋示，並非毫無限制，非可謂其釋示當
然為法規構成要件之一部而得拘束司法權之行使，故法官於審判
時，就系爭法令之解釋，除參考行政機關所為之釋示外，仍應就
系爭法規之規範目的而為妥適之論理解釋。依前述農委會函所引
該機關八十五年二月一日八五農林字第五一０三六０九Ａ號函之
內容，固以有水土保持法施行細則第三十五條第一項第一款至第
七款所列情形之一者，即可稱為「水土流失」。惟該函同時亦指
明「致生水土流失」之原因很多，因涉及個案之認定，不能一概
而論，不宜書面表示意見，宜由法院就具體案件個別認定，或循
鑑定程序請具專業知識經驗之水土保持機關、團體予以鑑定等語
，似意謂水土保持法施行細則第三十五條第一項第一至七款所列
者，固可認係該當於「水土流失」之具體情形，但特定個案中造
成水土流失之情事，其成因如何，與行為人有無相當因果關係，
則猶待具體認定或委由相關專業機關予以鑑定。原判決未依刑事
訴訟法第二百零八條第一項規定委請相關機關鑑定本件是否「致
生水土流失」，亦未於判決理由內詳述其認定之依據，即逕依農
委會之行政函釋，遽認上訴人等於上開山坡地「傾倒建築廢土或
其他廢棄物」之行為，當然已致生水土流失之結果，而依水土保
持法第三十二條第一項前段之罪論處，非惟適用法則不當，亦有
調查職責未盡之可議。(三)、科刑之判決書，須將認定之犯罪事實
詳記於事實欄，然後於理由內逐一說明其憑以認定之證據，以使
事實與理由兩相一致，方為合法，倘事實欄已有敘及，而理由內
未加說明，是為理由不備，自屬刑事訴訟法第三百七十九條第十
四款前段判決不備理由之當然違背法令。原判決就上訴人等涉犯
水土保持法第三十二條第一項部分之犯罪時間認定係「自八十六
年七月間某日起至同年十一月某日止」（見原判決第三頁第三至
十六行）。理由則說明：本件參酌甲○○、同案被告庚○○之供
述，犯罪時間認定為八十六年七月間某日至同年十一月間某日，
對其等最為有利等語（見原判決第九頁倒數第九至七行）。惟依
原判決所引該二人偵查中之供述（見原判決第七頁倒數第四行至
第八頁第三行；第八頁第十一至十四行），亦不足為前開犯罪事
實之認定。究竟依甲○○、庚○○何時何項供述，足認本件此部
分犯罪時間係自八十六年七月間某日起至同年十一月某日止？又
何以此項犯罪時間之認定對上訴人等最為有利？仍未臻明確。原
判決自有判決不備理由之違法。本院前次發回意旨已詳細指明，
原判決仍未能就此調查，其瑕疵仍然存在，自難謂洽。 、被告
以外之人於審判外之言詞或書面陳述，除法律有規定者外，不得
作為證據，刑事訴訟法第一百五十九條第一項定有明文。而所謂
法律有規定者，即包括同法第一百五十九條之一至之五所規定傳
聞證據具有證據能力之例外情形。又被告以外之人（包括證人、
鑑定人、告訴人、被害人及共同被告等）於檢察事務官、司法警
察官或司法警察調查中所為之陳述，與審判中不符時，其先前之
陳述具有較可信之特別情況，且為證明犯罪事實存否所必要者，
得為證據，為刑事訴訟法第一百五十九條之二所明定。所謂「具
有較可信之特別情況」，係指證人於檢察事務官、司法警察官或
司法警察調查中所為之陳述，與審判中不符，而其先前之陳述，
從客觀上之環境或條件等情況加以觀察，有足以取代審判中反對
詰問之「可信性」保證者而言。證人所為之先前陳述，相較於審
判中之陳述，是否具有更可信之特別情況，應依其陳述時外部之
客觀情況，綜合比較判斷之。如欲採被告以外之人於審判外之言
詞為證據時，必須符合法律所規定之例外情形，方得認其審判外
之陳述有證據能力，並須於判決中具體說明其符合傳聞證據例外
可信之情況及心證理由，否則即有違證據法則及判決不備理由之
違誤。原判決援引被害人辛○○、證人壬○○警詢所證，資為丁
○○所犯妨害自由之論據之一。惟辛○○於警詢所證，係屬被告
以外之人於審判外所為陳述，原審法院既未於審判期日傳喚辛○
○到庭具結陳述，並進行對質詰問，亦未說明其採用審判外傳聞
供述之理由，逕以辛○○警詢所證採為認定丁○○妨害自由犯行
之證據，自有違刑事訴訟法第一百五十九條第一項規範意旨。至
於壬○○警詢所證，與其於原審法院前審之陳述不符，原判決未
審酌其先前之供述，是否符合刑事訴訟法第一百五十九條之二所
規定得為證據之情形，並說明前後陳述取捨之心證理由，僅謂「
壬○○於警訊時之證詞，其措述之情節相當明確，其後於原審及
本院訊問時所證稱沒有見到槍云云，顯係事後護被告甲○○之
詞，不足採信。」（見原判決第一六頁），即以壬○○警詢所證
採為認定丁○○犯行之證據，均與採證法則有違，且屬理由不備
。(五)、科刑判決所認定之事實，與所採之證據不相適合，即屬證
據上理由矛盾，其判決當然違背法令。原判決所引被害人癸○○
偵查中所證內容，係關於甲○○等於台北縣○○鄉○○茶藝館包
廂內飲酒時，丙○○及子○○等入內開槍誤傷癸○○之經過（見
原判決第一三頁倒數第三行至一四頁第六行），並非關於甲○○
等離開包廂後巧遇被害人辛○○之原委，丙○○偵查中所證亦非
關於丁○○對辛○○妨害自由犯行之事實（見原判決第一四頁第
十七至二十二行），餘如癸○○門診病歷、驗傷診斷書、癸○○
骨盤取出彈頭與原判決附表一編號五所示槍枝試射比對結果之鑑
定通知書等，亦與丁○○對辛○○妨害自由之犯罪事實認定欠缺
直接關連性，似尚不足為認定丁○○與甲○○等挾持辛○○妨害
其自由犯行之證據。原判決所認定丁○○與甲○○等挾持辛○○
妨害其自由之事實，除被害人辛○○、證人壬○○警詢所證是否
得為證據，尚待審酌外，與所採之上開證據不相適合，即屬證據
上理由矛盾，其判決當然違背法令。(六)、證人、鑑定人依法應具
結而未具結者，其證言或鑑定意見，不得作為證據，刑事訴訟法
第一百五十八條之三定有明文。至同法第一百五十九條之一第二
項雖規定，被告以外之人於偵查中向檢察官所為之陳述，除顯有
不可信之情況者外，得為證據。惟該被告以外之人，於偵查中向
檢察官所為之陳述，仍應依法具結，始有證據能力。本件原判決
就事實欄第四項有關丁○○妨害自由之犯行，以癸○○偵查中所
證為論罪依據（見原判決第一三頁倒數第三行至第一四頁第六行
）；惟癸○○於八十七年十一月六日檢察官偵訊中所為證言，未
為供前或供後具結，有卷內資料可按（見八十七年度偵字第二一
一一三號卷一第三一八至三二０頁），依法自無證據能力。原審
逕採為不利丁○○之犯罪證據，亦與採證法則有違。以上或為上
訴意旨所指摘，或為本院得依職權調查之事項，應認原判決關於
此等部分仍有撤銷發回更審之原因。又原判決說明甲○○、乙○
○、丙○○及丁○○不另為無罪諭知部分，因公訴人認各與論罪
部分有裁判上一罪關係，基於審判不可分原則，應併予發回，附
說明之。
二、駁回（即丙○○未經許可寄藏手槍）部分：
按刑事訴訟法第三百七十七條規定：上訴於第三審法院，非以判
決違背法令為理由，不得為之；是提起第三審上訴，應以原判決
違背法令為理由，係屬法定要件。如果上訴理由書狀並未依據卷
內訴訟資料具體指摘原判決不適用何種法則或如何適用不當，或
所指摘原判決違法情事，顯與法律規定得為第三審上訴理由之違
法情形不相適合時，均應認其上訴為違背法律上之程式，予以駁
回。原判決綜合全案卷證資料，本於事實審法院之推理作用，認
定上訴人丙○○有其事實欄所載之未經許可寄藏、持有手槍犯行
，因而撤銷第一審關於丙○○此部分之科刑判決，改判論丙○○
未經許可，寄藏手槍罪，累犯，處有期徒刑陸年，併科罰金新台
幣拾伍萬元，同時諭知罰金部分易服勞役之折算標準，並為相關
從刑之宣告。已詳細說明其所憑之證據及認定之理由；對於丙○
○關於此部分所為之辯解，並已逐一敘明不可採之理由，俱有卷
存之證據資料可資覆按。從形式上觀察，原判決此部分並無違背
法令情形。丙○○上訴意旨略稱：原判決據以認定伊犯寄藏、持
有槍、彈犯罪事實所憑之內政部警政署刑事警察局（下稱刑事警
察局）八十六年十一月二十一日刑鑑字第七八四七七號鑑驗通知
書、八十七年十月九日刑鑑字第七三七五０號鑑驗通知書，僅係
鑑定人單方面所為之鑑定結果，鑑定人及鑑定機關未經具結且未
經上訴人行使詰問權，應無證據能力，原審將之採為不利於伊之
證據，與憲法保障被告詰問權之精神有所違背；另其他同案被告
甲○○、乙○○、丁○○、丑○○等經判決確定之事實，及證人
癸○○於偵查中未依法具結而為之供述，均無證據能力。原判決
無異僅以伊之自白作為有罪判決之唯一證據，顯與證據法則有違
等語。惟查：刑事訴訟法除選任自然人充當鑑定人外，另設有機
關鑑定制度，即法院或檢察官得囑託醫院、學校或其他相當之機
關、團體為鑑定，或審查他人之鑑定，其鑑定程序並準用刑事訴
訟法第二百零三條至第二百零六條之一之規定，此項機關之鑑定
，如由實施鑑定或審查之人為言詞報告或說明，則準用同法第一
百六十三條第一項、第一百六十六條至第一百六十七條之七、第
二百零二條之規定，同法第二百零八條規定甚明。是鑑定機關所
提出之文書報告，其內容已臻明瞭，而法院並未命實施鑑定之自
然人為言詞報告或說明時，即無準用第一百六十六條第一項有關
詰問或詢問鑑定人之問題。又依同法第一百九十八條、第二百零
八條之規定，不論鑑定人或鑑定機關、團體，固均應由法院、審
判長、受命法官或檢察官視具體個案之需要而為選任、囑託，並
依第二百零六條之規定，提出言詞或書面報告，始符合同法第一
百五十九條第一項所定得作為證據之「法律有規定」之情形。否
則所為之鑑定，仍屬傳聞證據。然於司法警察機關調查中之案件
，為因應實務上，或因量大、或有急迫之現實需求，併例行性當
然有鑑定之必要者，例如毒品之種類與成分、尿液之毒品反應，
或者槍彈有無殺傷力等鑑定，基於檢察一體原則，得由該管檢察
長對於轄區內之案件，以事前概括選任鑑定人或囑託鑑定機關、
團體之方式，俾便轄區內之司法警察官、司法警察對於調查中之
此類案件，得即時送請先前已選任之鑑定人或囑託之鑑定機關、
團體實施鑑定，以求時效（法務部九十二年九月一日法檢字第０
九二００三五０八三號函參照）。此種由檢察機關概括選任鑑定
人或概括囑託鑑定機關、團體，再轉知司法警察官、司法警察於
調查犯罪時參考辦理之作為，法無明文禁止，係為因應現行刑事
訴訟法增訂傳聞法則及其例外規定之實務運作而為。其鑑定結果
，與檢察官選任或囑託為鑑定者，性質上並無差異，同具有證據
能力。本件警察機關依檢察機關概括囑託鑑定機關，將扣案如原
判決附表一編號一至五所示五支手槍及子彈九顆、該附表一編號
六之土造獵槍一支及霰彈槍子彈二顆，經送刑事警察局鑑驗，該
局八十六年十一月二十一日刑鑑字第七八四七七號、八十七年十
月九日刑鑑字第七三七五０號鑑驗通知書鑑定結果，與檢察官囑
託為鑑定無異，應具有證據能力。原審綜合該鑑定及相關鑑定資
料，認報告內容已明，而未傳喚該鑑定機關實施鑑定人員到庭報
告或說明，不得任意指為違法。另原審既未傳喚鑑定機關實施鑑
定之人員到庭報告或說明，即無準用刑事訴訟法第一百六十六條
第一項詰問或詢問鑑定人之問題，自亦不得任意指摘原審未傳訊
鑑定機關實施鑑定之自然人為言詞報告，有礙上訴人對於鑑定人
之詰問權，而執為上訴第三審之適法理由。(二)、被告之自白固不
得作為認定犯罪之唯一證據，而須以補強證據證明其確與事實相
符。然茲所謂之補強證據，並非以證明犯罪構成要件之全部事實
為必要，倘其得以佐證自白之犯罪非屬虛構，能予保障所自白之
真實性即為已足。得以佐證者雖非直接可以推斷該被告之實施犯
罪，但以此項證據與被告之自白綜合判斷，若足以認定犯罪事實
者，仍不得謂其非屬補強證據。原判決認定丙○○確有此部分寄
藏、持有槍、彈之行為，並非單憑丙○○之自自為唯一證據，並
有扣案如原判決附表一編號一至五所示五支手槍及子彈九顆、編
號六之土造獵槍一支及霰彈槍子彈二顆，暨刑事警察局八十六年
十一月二十一日刑鑑字第七八四七七號、八十七年十月九日刑鑑
字第七三七五０號鑑驗通知書足資補強，堪認其自白與事實相符
。縱原判決引為判決依據之共同被告甲○○、乙○○、丁○○、
丑○○等人與丙○○共犯此部分犯罪，經原法院前審判處罪刑及
經本院九十二年度台上字第二一二一號判決駁回上訴確定，因未
敘明該等確定判決與丙○○之犯行有何關連性，理由稍嫌不備，
另癸○○於偵查中所為證言，未為供前或供後具結，有卷內資料
可按（見八十七年度偵字第二一一一三號卷一第三一八至三二０
頁），依法不具證據能力，不無瑕疵。惟除去上開瑕疵，仍應為
同一事實之認定，不影響於判決本旨。上訴意旨猶執以指摘，洵
非適法之第三審上訴理由。此部分上訴違背法律上之程式，應予
駁回。
據上論結，應依刑事訴訟法第三百九十七條、第四百零一條、第
三百九十五條前段，判決如主文。
中    華    民    國  九十七  年    五    月   十五   日
                      最高法院刑事第十庭
                          審判長法官  洪  文  章
                                法官  王  居  財
                                法官  郭  毓  洲
                                法官  黃  梅  月
                                法官  邱  同  印
      本件正本證明與原本無異
                                      書  記  官
中    華    民    國  九十七  年    五    月   十九   日
                                                      Ｋ

司法院資訊處製作；財團法人民間司法改革基金會備份。
